【裁判字號】    92,判,670
【裁判日期】    920530
【裁判案由】    新型專利申請
【裁判全文】
最  高  行  政  法  院  判  決                    九十二年度判字第六七○號
    上  訴  人  晶格實業有限公司
    代  表  人  甲○○
    訴訟代理人  謝宗穎  律師
    被 上訴 人  經濟部智慧財產局
    代  表  人  乙○○
右當事人間因新型專利申請事件，上訴人不服中華民國九十年九月十三日臺北高等行
政法院八十九年度訴字第二○八二號判決，提起上訴。本院判決如左：
    主  文
上訴駁回。
上訴審訴訟費用由上訴人負擔。
    理  由
本件上訴人起訴主張：其於民國八十六年四月二十八日以「燈飾支架結構」，向被上
訴人申請新型專利。經被上訴人編為第00000000號審查、再審查結果，均為
不予專利之處分，發給八十八年十月二十九日（八八）智專（七）○五○一七字第一
三九二九八號專利再審查審定書。惟查本案之彈簧拉桿上端以環形圈套設於上樞接件
上端，其構造與第00000000號「檯燈結構改良」新型專利案（下稱引證一）
之拉伸彈簧上端係透過一伸縮桿與上連接器之導桿上之樞接孔樞接不同。且本案之上
樞接件位於支撐臂上端，與第00000000號「檯燈支架之支撐結構」新型專利
案（下稱引證二）之彈簧鋼條上端活動伸縮配合於套桿，該套桿位於支架兩內側中間
部位構造亦不同。本案之環形圈套設於上樞接件，不會於上樞接件上作伸縮位移，而
引證二之彈簧鋼條上端係套入於一圓孔，可作伸縮位移，二者之結構與作用型態各異
。再者，本案之彈簧拉桿下端以一轉簧套設於固定座上之固定銷，轉簧端並配合定位
於定位槽中，藉以形成一不會擺動之最佳抗力點。引證一之拉伸彈簧下端則以一連接
頭樞接於下連接器，該連接頭係呈擺動式設計，不具有抗力點之作用，本案之功效遠
優於引證一。引證案二之彈簧鋼條下端係插置於插桿之插孔內，該插桿銷合於底座之
固定桿上，插桿呈一擺動式設計，不具有抗力點之作用，二者結構與作用型態有顯著
差異。另本案之彈簧拉桿上端之環形圈連接燈罩形成一施力點，彈簧拉桿下端之轉簧
端形成一抗力點，配合固定座之固定銷形成一支點，藉由槓桿原理使彈簧拉桿形成一
弓形支架結構，穩定支撐燈罩在一定範圍內隨意定位。引證一之拉伸彈簧伸縮配合於
套管中，引證二之彈簧鋼條上端伸縮配合於套桿，彈簧鋼條下端又連接於擺動之插桿
，均無法形成施力點達到槓桿原理之作用，不能使燈罩穩固定位，且本案之支撐臂作
擺動時，彈簧拉桿因力學原理可呈現出不同之外形，使燈飾之外形有多種不同之變化
，使用者在使用時較具趣味性。引證一之連桿及拉伸彈簧與引證二之彈簧鋼條僅具長
度伸縮變化，曲線大致相同，外形難具有變化性。本案與引證一及引證二在構形條件
、設計目的、產生功效及技術手段均不相同，在同一型式燈飾支架技術領域中之整合
具新穎性，非一般業者所易思及，且其架構亦可達成特定之功能需求，有功效之增進
，具有進步性。原處分否准專利，一訴願決定遞予維持，俱非適法，為此訴請撤銷。
被上訴人則以：引證一、二具有本案之燈罩、支撐臂、彈簧拉桿、底座、固定銷等結
構元件之對應元件，其連結關係相同，本案與該二引證案之使用目的相同，專利特徵
之實質內容亦同。本案與二引證案之連接方式結構上之差異，係簡單之轉換，並非不
同之構造與應用，非屬創新，而為熟習該項技藝人士所能輕易完成，且未能增進功效
者，不符專利要件等語，資為抗辯。
原巷審斟酌全辯論意旨及調查證據結果，以：按凡對於物品之形狀、構造或裝置之創
作或改良，且可供產業上利用之新型者，固得依專利法第九十七條、第九十八條第一
項前段規定申請取得新型專利。惟新型如係「運用申請前既有之技術或知識，而為熟
習該項技術者所能輕易完成且未能增進功效時」，仍不得依法申請取得新型專利，同
法第九十八條第二項定有明文。本案係包括一燈罩、二支撐臂、一彈簧拉桿及一底座
等構件。燈罩設有上樞接部；支撐臂上端各設上樞接部，可藉上樞接件樞接支撐臂之
上樞接部及燈罩之上樞接部；彈簧拉桿長度較支撐臂長，彈簧拉桿上、下端分別形成
環形圈及轉簧；底座上凸設有固定座，固定座上設下樞接部，可藉下樞接件樞接二支
撐臂之下樞接部及固定座之下樞接部，底部之固定座上設有銷座，銷座上設有固定銷
，固定銷下方設定位槽；彈簧拉桿上端之環形圈係套設於上樞接件，或連接於支撐臂
上端，彈簧拉桿下端之轉簧則套設於固定座上之固定銷，轉簧端並配合於定位槽中，
以使彈簧拉桿形成一弓形之支架結構。引證一、二之燈罩設有樞接元件，支臂上端各
設樞接孔，可藉上連接器樞接二支臂之樞接孔，彈簧鋼條長度較支臂長，彈簧上下端
分別與掛耳連接，底座上設有下連接器，可藉下連接器樞接二支臂，底座之固定桿上
設有銷座，銷座上設有固定銷，固定銷下方設凹槽，故引證一、二皆具有本案燈罩、
支撐臂、彈簧拉桿、底座、固定銷等結構元件對應之燈罩、支臂、彈簧鋼條、底座、
固定銷等結構，其主要構件相同，且具有相對應之樞接裝置，其連結關係、使用目的
及特徵之實質內容亦相同。引證一、二於底座及與燈罩接合之燈架間設置彈簧鋼條，
鎖固在底座上之固定桿，與固定桿銷合之插桿，鎖固在與燈罩接合之支架兩內側之套
桿，固定桿上端有扇形狀之凹槽，俾與其銷合後之插桿之插入部，形成與扇形狀凹槽
成反向對置，彈簧鋼條因力學原理可呈現不同之外形，且均足以穩定支撐燈罩在一定
範圍內隨意定位。引證一、二皆已顯示燈具之結構，以支撐燈飾、具有變化燈具位置
之功效而言，本案並不具有功效之進步性。至於本案與引證一之連接方式均屬一般習
知之技藝，其差異係簡單之轉換，並非不同之構造與應用，故本案僅為習知該項技藝
者易於思及且未能增進功效，自與取得新型專利之要件不符。又本案前經訴願機關經
濟部送國立中山大學機械工程學系審查結果，亦認本案與引證案不同處僅為習知該項
技藝者所易於思及，不具結構之新穎性及功效之進步性，有該校八十九年一月二十七
日八八中系機字第一九○號、八十九年四月二十九日八九中系機字第四○號簡便行文
表檢送之審查意見書可稽，其屬專家依專業知識所為意見，自堪憑取，上訴人主張要
無可採。原處分就本案不予專利，一再訴願決定遞予維持，均無違誤等，為其判斷之
基礎，並說明證據取捨，而駁回上訴人之訴，經核尚無不合。
上訴人上訴主張：原判決所採用國立中山大學機械工程學系審查意見，為原審禁止申
請閱覽，且未經提示兩造為適當之辯論，有違憲法第十六條、行政訴訟法第一百二十
五條、第一百六十二條及最高法院七十年台上第二○○七號判例意旨云云。經查原審
九十年九月六日言詞辯論筆錄第四頁記載審判長「提示本件全部卷證予兩造命為辯論
」，上開審查意見包含在內，業經辯論，上訴人主張並非可採，其據以指摘原判決違
背法令，聲明廢棄，非有理由，應予駁回。
據上論結，本件上訴為無理由，爰依行政訴訟法第二百五十五條第一項、第九十八條
第三項前段，判決如主文。
中    華    民    國    九十二      年      五        月      三十      日
                    最 高 行 政 法 院  第 一 庭
                                審 判 長 法  官      黃  綠  星
                                         法  官      彭  鳳  至
                                         法  官      蔡  進  田
                                         法  官      黃  璽  君
                                         法  官      廖  宏  明
右  正  本  證  明  與  原  本  無  異
                                         法院書記官  邱  彰  德
中    華    民    國    九十二      年      六        月      二        日


司法院資訊處製作；財團法人民間司法改革基金會備份。
